【裁判字號】    97,交聲,582
【裁判日期】    970415
【裁判案由】    違反道路交通管理處罰條例聲明異議
【裁判全文】
臺灣桃園地方法院刑事裁定             97年度交聲字第582號
原處分機關  交通部公路總局新竹區監理所桃園監理站
異  議  人
即受處分人  甲○○
上列異議人即受處分人因違反道路交通管理處罰條例案件，對於
交通部公路總局新竹區監理所桃園監理站中華民國97年3 月10日
桃監裁罰字第裁52-DB0000000號違反道路交通管理事件裁決書所
為之處分（原舉發通知單號：桃園縣政府警察局桃警局交字第DB
0000000號）聲明異議，本院裁定如下：
    主  文
原處分關於罰鍰新臺幣肆萬伍仟元部分撤銷。
上開罰鍰撤銷部分，不罰。
    理  由
一、聲明異議意旨略以：異議人即受處分人甲○○於民國95年12
    月10日晚間8 時37分許，酒醉駕車之行為，因同時涉犯刑法
    第185 條之3 公共危險罪嫌，業經臺灣桃園地方法院檢察署
    檢察官於96年1 月23日以96年度偵字第665 號為緩起訴處分
    確定，受處分人並依上開緩起訴處分之命令，向國庫支付新
    臺幣（下同）30,000元，惟原處分機關復就同一事件裁處異
    議人罰鍰45,000元，且監理站人員表示：「法院的緩起訴係
    以不起訴論，支付於國庫者不予併計，故仍須受行政裁罰」
    ，然依行政罰法第26條所定「一事不二罰」原則之規定，同
    一事件再經裁決所處以罰鍰者，顯已違反行政罰法第26條之
    立法意旨。原處分機關所為違反道路交通管理事件裁決書罰
    鍰部分之處分顯有錯誤，為此聲請撤銷原罰鍰部分之裁罰。
二、原處分意旨略以：異議人即受處分人甲○○於95年12月10日
    晚間8 時37分許，駕駛車牌號碼K6R-132 號重型機車行經龜
    山鄉文化一、青山路口，經桃園縣政府警察局龜山分局大埔
    派出所員警攔檢，當場測得其呼氣酒精濃度達每公升0.57毫
    克，已逾規定不得駕駛車輛之濃度標準，乃依道路交通管理
    處罰條例第35條第1 項第1 款之規定，當場掣單舉發，原處
    分機關並於97年3 月10日以桃監裁罰字第裁52-DB0000000號
    裁決書，裁處異議人罰鍰45,000元，吊扣駕駛執照12個月，
    施以道安講習。而異議人之駕駛執照已於96年1 月4 日起遭
    桃園監理站吊扣在案，此有交通部公路總局新竹區監理所桃
    園監理站違反道路交通管理事件裁決書影本1份在卷可稽。
三、經查：
  (一)受處分人甲○○於95年12月10日晚間8 時37分許，駕駛車牌
    號碼K6R-132 號重型機車行經龜山鄉○○○路、青山路口，
    經桃園縣政府警察局龜山分局大埔派出所警員攔檢，當場測
    得其呼氣酒精濃度達每公升0.57毫克等情，為受處分人所不
    爭執，且有舉發違反道路交通管理事件通知單及裁決書各1
    紙在卷足憑，足認受處分人駕駛重型機車經測試檢定有酒精
    濃度超過規定標準之違規行為，堪以認定。又受處分人因公
    共危險案件，經臺灣桃園地方法院檢察署檢察官於96年1 月
    23日以96年度偵字第665 號為緩起訴處分，諭知緩起訴期間
    1 年，並應向國庫支付30,000元，受處分人已依令於緩起訴
    處分確定後3 個月內向國庫繳交30,000元履行完畢，此有緩
    起訴處分書、臺灣高等法院被告前案紀錄表各1 份在卷可憑
    ，足堪認定。
  (二)道路交通主管機關對於汽車駕駛人之酒後駕車行為，依道路
    交通管理處罰條例第35條第1 項第1 款規定予以裁罰，係對
    行為人違反行政法上義務規定之行政罰，且該條例關於一行
    為同時觸犯刑事法律及違反行政法上義務規定者，並無特別
    規定，是以，汽車駕駛人酒後駕車行為，經測試檢定酒精濃
    度超過規定標準，同時涉犯刑法第185 條之3 之公共危險罪
    嫌者，道路交通主管處罰機關除有上開行政罰法第26條第1
    項但書規定，得處以其他種類行政罰之情形外，關於罰鍰部
    分，即應依上開行政罰法第26條及道路交通管理處罰條例第
    10條規定，移送地方法院檢察署處理，於移送後，非有上開
    行政罰法第26條第2 項所定不起訴等事由，不得再依道路交
    通管理處罰條例第35條第1 項第1 款規定，裁處行為人罰鍰
    之行政罰。
  (三)按檢察官之緩起訴處分於緩起訴期間內，有下列情形之一者
    ，檢察官得依職權或依告訴人之聲請撤銷原處分，繼續偵查
    或起訴：(1)於期間內故意更犯有期徒刑以上刑之罪，經檢察
    官提起公訴者。(2)緩起訴前，因故意犯他罪，而在緩起訴期
    間內受有期徒刑以上刑之宣告者。(3)違背第253 條之2 第1
    項各款之應遵守或履行事項者，刑事訴訟法第253 條之3 第
    1 項定有明文。據此可徵經檢察官為「緩起訴」處分者，於
    「緩起訴」之猶豫期間內，最終是否會被檢察官提起公訴，
    猶懸而未定，亦即「緩起訴」處分於猶豫期間內尚未具有實
    質之確定力，檢察官仍得根據上開規定依職權或依告訴人之
    聲請，將被告「緩起訴」處分撤銷。而行政罰法第26條明定
    一事不二罰原則，且應受行政罰之行為如經不起訴處分或為
    無罪、免訴、不受理、不付審理之裁判「確定」者，始得依
    違反行政法上義務規定裁處之，並未包括「緩起訴」處分在
    內，雖「緩起訴」處分之最終使被告免於刑事訴追之效果與
    「不起訴」處分之效果相同，惟依行政罰法第26條第2 項之
    立法意旨，亦必須待緩起訴處分實質確定時，被告才最終地
    確定免於受刑事訴追，原處分機關始得為行政裁罰，亦即在
    緩起訴期間內即猶豫期間期滿前，該緩起訴處分仍有被撤銷
    之可能，此時原處分機關若依法為行政裁決，將使受處分人
    有同時遭受行政處罰及刑事訴追之危險，顯與行政罰法第26
    條規定之立法意旨相違背。準此，自行政罰法第26條規定立
    法意旨為有利於行為人之解釋，應認應受行政裁罰之行為，
    關於罰鍰部分，同一事實如經緩起訴處分確定者，亦有行政
    罰法第26條明定一事不二罰原則之適用。
  (四)且按緩起訴之被告依檢察官緩起訴處分命令，向國庫支付一
    定金額，係履行檢察官為緩起訴處分命令，性質上自屬於處
    分金，與罰金無異。則修正後道路交通管理處罰條例第35條
    第8 項所規定之罰金，解釋上自應包括依檢察官處分命令，
    而向國庫支付一定金額在內，受處分人既依檢察官之緩起訴
    處分命令，向國庫支付一定金額，即係履行檢察官為緩起訴
    處分命令，與受刑事處罰無異，自不應再受行政裁罰。此有
    台灣高等法院96年11月刑事庭庭長法律問題研討會決議可參
    。
  (五)94年2 月5 日公布，並於95年2 月5 日施行之行政罰法第26
    條規定：「一行為同時觸犯刑事法律及違反行政法上義務規
    定者，依刑事法律處罰之。但其行為應處以其他種類行政罰
    或得沒入之物而未經法院宣告沒收者，亦得裁處之。前項行
    為如經不起訴處分或為無罪、免訴、不受理、不付審理之裁
    判確定者，得依違反行政法上義務規定裁處之」，此即所謂
    一事不二罰之原則。揆諸該條立法理由，一行為同時觸犯刑
    事法律及違反行政法上義務規定時，由於刑罰與行政罰同屬
    對不法行為之制裁，而刑罰之懲罰作用較強，故依刑事法律
    處罰，即足資警惕時，實無一事二罰再處行政罰之必要，且
    刑事法律處罰，由法院依法定程序為之，較符正當法律秩序
    ，應予優先適用，故同時觸犯刑事法律及違反行政法上義務
    規定之行為，行政機關得否科以與刑罰相類之行政罰處罰，
    端視該行為之刑事訴追或審判程序終局結果而定，在刑事訴
    追、審判程序尚未終局確定前，行政機關自不得逕予裁罰；
    至於罰鍰以外之沒入或其他種類行政罰，因兼具維護公共秩
    序之作用，為達行政目的，行政機關仍得併予裁處。又此所
    稱「其他種類行政罰」，係指違反行政法上之義務應受「裁
    罰性」之「不利處分」而言，依行政罰法第2 條規定，應包
    括限制或禁止行為之吊扣證照處分在內。
  (六)又刑事訴訟法為配合由職權主義調整為改良式當事人進行主
    義，乃採行起訴猶豫制度，增訂緩起訴處分之規定，以觀察
    犯罪行為人有無施以刑法所定刑事處罰之必要，為介於起訴
    及微罪職權不起訴間之緩衝制度設計。其具體效力依同法第
    260 條規定，於緩起訴處分期滿未經撤銷者，非有同條第1
    款或第2 款情形之一，不得對於同一案件再行起訴，即學理
    上所稱之實質確定力，足見在緩起訴期間內，尚無實質確定
    力可言。且依上揭第260 條第1 款規定，於不起訴處分確定
    或緩起訴處分期滿未經撤銷者，仍得以發現新事實、新證據
    為由，對於同一案件再行起訴，是本於同一法理，在緩起訴
    期間內，其效力未定，倘發現新事實、新證據，而認已不宜
    緩起訴，又無同法第253 條之3 第1 項所列得撤銷緩起訴處
    分之事由者，自得就同一案件逕行起訴，原緩起訴處分並因
    此失其效力（94年度台非字第215 號判例參照）。是觸犯刑
    事法律之犯罪行為，除得經檢察官之起訴，並由法院審理後
    ，為有罪科刑、無罪、免訴、不受理、不付審理之裁判外，
    如檢察官認該行為所涉為死刑、無期徒刑或最輕本刑3 年以
    上有期徒刑以外之罪，於參酌刑法第57條所列事項及公共利
    益之維護，認以緩起訴為適當者，得定1 年以上3 年以下之
    緩起訴期間為緩起訴處分（刑事訴訟法第253 條之1） 。就
    要件言，緩起訴基本上係認被告有犯罪嫌疑，而暫緩起訴，
    並得課被告予一定之負擔或指示（同法第253 條之2 第1 項
    ），此與不起訴處分係因犯罪嫌疑不足或其他原因（同法第
    252 條、第253 條），且不得附條件或負擔，顯有不同，可
    知，緩起訴處分是一種刑事處罰。又經檢察官為「緩起訴」
    處分者，於「緩起訴」之猶豫期間內，檢察官可對其持續觀
    察，若認其顯無反省警惕之情或根本欠缺反省警惕之能力（
    即符合刑事訴訟法第253 條之3 第1 項所列3 款情形）者，
    得依職權或依告訴人之聲請，將「緩起訴」處分撤銷，並依
    法追訴，亦即在緩起訴處分之猶豫期間內，刑事訴追程序仍
    未終局確定，此與不起訴處分確定後，刑事訴追程序終結，
    檢察官原則上不得就同一行為再行起訴之法律效果迥異。縱
    認緩起訴是附條件的便宜不起訴處分，則『條件成就』包含
    兩個部分，其一是經過一定的猶豫期間，其二是緩起訴未經
    撤銷，兩個條件皆成就時，才會產生如同確定不起訴處分之
    效力。查上開行政罰法第26條第2 項並未明列「緩起訴處分
    」，本不宜擴張解釋，且緩起訴處分性質上亦與不起訴處分
    不同，無適用行政罰法第26條第2 項規定之餘地。然而，經
    檢察官為緩起訴處分之行為，如同時違反行政法上義務之規
    定，因已有刑事處罰，此時行政機關若另行依法行政裁罰，
    無異一罪二罰，因此參酌行政罰法第26條之立法意旨，違反
    行政法上義務之行為，若同時亦經檢察官另為緩起訴處分時
    ，行政機關應不得就同一行為，再為與刑罰相類之罰鍰處分
    。
  (七)行政罰法為行政法中關於行政罰之總則性規定，是道路交通
    管理處罰條例之行政罰亦須遵循行政罰法之規定，其子法道
    路交通案件處理辦法之解釋及適用，更不得違反行政罰法之
    規定。查緩起訴處分性質上與不起訴處分不同，本件異議人
    於酒後駕駛上揭重型機車，於前揭時、地經警測得其呼氣酒
    精濃度達每公升0.57毫克，並經警舉發「酒後駕車」違規，
    嗣經臺灣桃園地方法院檢察署檢察官於96年1 月23日以96年
    度偵字第665 號為緩起訴處分，其期間為1 年，異議人並應
    向國庫支付30,000元，履行期間為自緩起訴處分確定後3 月
    內為止，異議人已於指定期間完成緩起訴處分支付國庫一定
    金額之執行，此有臺灣桃園地方法院檢察署96年度偵字第66
    5 號緩起訴處分書、臺灣高等法院被告前案紀錄表等附卷足
    憑，是該緩起訴處分確已發生實質確定力。又異議人具狀聲
    明異議亦自承有上揭酒後駕車之行為，是異議人酒後超過規
    定標準駕駛動力交通工具而為警查獲之事實，堪以認定。前
    述檢察官之緩起訴處分固非刑法所定刑罰之種類，然已對異
    議人名譽、心理產生相當制約並影響被告之自由等權益，亦
    應可實質該當行政罰法第26條第1 項之「依刑事法律」之處
    罰，參酌行政罰法第26條之立法意旨，違反行政法上義務之
    行為，若同時亦經檢察官另為緩起訴處分時，行政機關應不
    得就同一行為，再為與刑罰相類之罰鍰處分，均詳如上述。
四、綜上，原處分機關裁決異議人罰鍰處分之部分，其適用法律
    難認正確，原處分機關於罰鍰部分既有上開違誤，自屬無可
    維持，異議人之異議為有理由，此部分裁決應由本院予以撤
    銷，改諭知受處分人此部分不罰。
據上論斷，應依道路交通案件處理辦法第20條，裁定如主文。
中    華    民    國    97    年    4     月    15    日
                  交通法庭  法  官  陳  月  雯
以上正本證明與原本無異。
如不服本裁定，應於裁定送達後5 日內，向本院提出抗告狀（應
附繕本）。
                            書記官  王  峻  宏
中    華    民    國    97    年    4     月    17    日


司法院資訊處製作；財團法人民間司法改革基金會備份。
